---
title: "Zadanie 2"
author: "Hubert Guzowski"
output: html_document
---

```{r setup, include=FALSE}
knitr::opts_chunk$set(echo = TRUE, eval = FALSE)
```

## Zadania

Pracujemy z wykorzystaniem zbioru winequality z repozytorium UC Irvine <https://archive.ics.uci.edu/dataset/186/wine+quality>.

```{r wine task dataset}
winequality_white <- read.csv("http://archive.ics.uci.edu/ml/machine-learning-databases/wine-quality/winequality-white.csv", sep = ";")
winequality_red <- read.csv("http://archive.ics.uci.edu/ml/machine-learning-databases/wine-quality/winequality-red.csv", sep = ";")
head(winequality_white)
```

1.  Do obu tabel winequality_white i winequality_red należy dodać kolumnę type zawierającą zmienną kategoryczną o wartości odpowiednio 'white' i 'red'. Następnie połącz tabele w jedną o nazwie winequality.

```         
```

2.  Dopasuj i przeanalizuj regresję logistyczną przewidującą gatunek wina.

```         
```

3.a) Dopasuj i przeanalizuj regresję porządkową przewidującą jakość wina.

```         
```

3.b) Porównaj wyniki z wybranym innym modelem spośród knn, lda, qda (w pythonie dostępne w bibliotece sciki-learn).

```         
```
