---
title: "lab1"
author: "Hubert Guzowski"
output: html_document
---

### Zadania powtórkowe

1.  Czas oczekiwania na pewne zdarzenie ma rozkład Gamma(3, r). Wykonano serię pomiarów i uzyskano czasy 1.4, 1.8, 1.4, 1.4 i 1.5. Oblicz estymatę największej wiarygodności parametru r.

```         
```

2.  Plik goals.csv zawiera dane o liczbie goli strzelonych przez pewną drużynę piłkarską w kolejnych meczach. Zakładamy, że liczba goli ma rozkład Poissona o nieznanej wartości λ. Wyznacz estymator największej wiarygodności parametru λ.

```{r dat}
goals = read.table("goals.csv")
summary(goals)
```

```{python dat}
import pandas as pd

goals_df = pd.read_csv("goals.csv")
print(goals_df.describe())
```

3.  Wyznacz przedziały ufności na poziomie 0.95 i 0.99 dla średniej wysokości drzew ze zbioru trees.

Trees to zbiór danych zawarty w R'owym pakiecie standardowym datasets.
Mamy więc do niego bezpośredni dostęp w R:

```{r trees}
data(trees)
summary(trees)
```

Możemy przekazać zbiór do środowiska pythonowego, jak zademonstrowano w lab0.
Możemy go też wczytać go wykorzystując funkcjonalność biblioteki statsmodels.

```{python trees}
from statsmodels.datasets import get_rdataset

trees_df = pd.DataFrame(r.trees)
print(trees_df.describe())

trees = get_rdataset("trees").data
print(trees.describe())
```

4.  Ustal minimalną liczebność próby dla oszacowania średniej wzrostu noworodków o rozkładzie N(μ,1.5cm). Zakładamy maksymalny błąd szacunku d=0.5cm oraz poziom ufności 0.99.

```         
```

5.  Automat produkuje blaszki o nominalnej grubości 0.04 mm. Wyniki pomiarów grubości losowej próby 25 blaszek zebrane są w pliku blaszki.csv. Czy można twierdzić, że blaszki są cieńsze niż 0.04 mm? Przyjmujemy rozkład normalny grubości blaszek oraz poziom istotności α=0.01.

```         
```

6.  Spośród 97 chorych na pewną chorobę, losowo wybranym 51 pacjentom podano lek. Pozostałym 46 podano placebo. Po tygodniu 12 pacjentów, którym podano lek, oraz 5 spośród tych, którym podano placebo, poczuło się lepiej. Zweryfikuj hipotezę o braku wpływu podanego leku na samopoczucie pacjentów.

```         
```
