---
title: "lab3-task"
author: "Hubert Guzowski"
output: html_document
editor_options: 
  markdown: 
    wrap: 72
---

```{r setup, include=FALSE}
knitr::opts_chunk$set(echo = TRUE)
```

```{python air quality download}
import pandas as pd

air_quality_df = pd.read_csv("AirQualityUCI.csv", sep=";", decimal=",")

air_quality_df = air_quality_df.iloc[:, :-2]
air_quality_df['Date'] = pd.to_datetime(air_quality_df['Date'], format='%d/%m/%Y')
air_quality_df['Time'] = pd.to_datetime(air_quality_df['Time'], format='%H.%M.%S')

columns_rename = {
    'CO(GT)': 'CO',
    'PT08.S1(CO)': 'PT08_S1_CO',
    'NMHC(GT)': 'NMHC',
    'C6H6(GT)': 'Benzene',
    'PT08.S2(NMHC)': 'PT08_S2_NMHC',
    'NOx(GT)': 'NOx',
    'PT08.S3(NOx)': 'PT08_S3_NOx',
    'NO2(GT)': 'NO2',
    'PT08.S4(NO2)': 'PT08_S4_NO2',
    'PT08.S5(O3)': 'PT08_S5_O3',
    'T': 'Temperature',
    'RH': 'RelativeHumidity',
    'AH': 'AbsoluteHumidity'
}

air_quality_df = air_quality_df.rename(columns=columns_rename)

air_quality_df.info()
```

Zadanie dotyczy zbioru UCI Air Quality
<https://archive.ics.uci.edu/dataset/360/air+quality>

1.  Dopasuj model regresji liniowej przewidujący wartość CO
    wykorzystując 5 wybranych zmiennych i zinterpretuj otrzymane wyniki.

2.  Porównaj modele regresji wielomianowej stężenia CO względem ozonu
    PT08_S5_O3 dla różnych stopni wykorzystanego wielomianu.

```{r}
library(reticulate)

air_quality_df <- py$air_quality_df
fit_air <- lm(CO ~ Date + Time + PT08_S1_CO + NMHC + Benzene + PT08_S2_NMHC + NOx + PT08_S3_NOx + NO2 + PT08_S4_NO2 + PT08_S5_O3 + Temperature + RelativeHumidity + AbsoluteHumidity, data=air_quality_df)
fit_air <- lm(CO ~ NMHC + Benzene + NOx + NO2 + PT08_S2_NMHC, data=air_quality_df)

#fit_air <- lm(CO ~ NO2, data=air_quality_df)
summary(fit_air)
```

```{python}
import statsmodels.formula.api as smf
air_quality_df = air_quality_df[air_quality_df.CO >= 0]

air_model = smf.ols('CO ~ Temperature + NMHC + NO2 + PT08_S2_NMHC + NOx', data=air_quality_df).fit()
print(air_model.summary())

```

```{python}
import plotly.express as px

air_quality_df['predicted_model'] = air_model.predict(air_quality_df)

fig1 = px.scatter(
    air_quality_df, 
    x='CO', 
    y='predicted_model',
    title='Actual vs Predicted CO (Formula API)',
    labels={'CO': 'Actual CO', 'predicted_model': 'Predicted CO'},
    trendline='ols'
)
fig1.show()
```

---
Trzeba było wyfiltrować wszystkie wartości CO równe -200. Wybrałem zmienne opisujące Temperature + NMHC + NO2 + PT08_S2_NMHC + NOx, najbardziej znacząca okazała się PT08_S2_NMHC (t value 105.188), wyszło Adj. R-squared równe 0.861, więc całkiem nieźle
---

```{python}
air_model_ozone = smf.ols('CO ~ PT08_S5_O3 + I(PT08_S5_O3**2) + I(PT08_S5_O3**3) + I(PT08_S5_O3**4)', data=air_quality_df).fit()
print(air_model_ozone.summary())
```

Najlepiej wyszło dla maksymalnej potęgi 4, Adjusted R squared równe 0.7,
wartość maleje wraz z potęgami, ale wyższe również są znaczące. Co
ciekawe dla maksymalnej potęgi 3 najbardziej znaczący był ozon w
kwadracie.
