---
title: "Modele nieliniowe - zadania"
output: html_document
---

```{r setup, include=FALSE}
knitr::opts_chunk$set(echo = TRUE)
library(MASS)
```

### Zadanie 1

Zadanie dotyczy zbioru `Boston`. Ustal zbiór walidacyjny (testowy) zawierający
20% losowo wybranych danych (ziarno generatora ustaw na swój numer albumu).
Licząc błąd średniokwadratowy na tym zbiorze ustal optymalny stopień wielomianu
(między 1 a 10) w regresji wielomianowej `medv` względem `lstat` (modele mają
być uczone na danych nienależących do zbioru walidacyjnego). Optymalnym modelem
jest ten, który uzyskuje najmniejszą estymatę błędu testowego.

```{r}
train_indices <- sample(1:nrow(Boston), size = 0.8 * nrow(Boston))
train_data <- Boston[train_indices, ]
test_data <- Boston[-train_indices, ]
summary(train_data)
```

```{r}
for (degree in 1:10) {
  fit_poly <- lm(medv ~ poly(lstat, degree), data = train_data)
  pred_poly <- predict(fit_poly, test_data, se.fit = TRUE)
  print(mean((pred_poly$fit - test_data$medv) ^ 2))
}
```
Best MSE for degree 6

```{r}
fit_poly_5 <- lm(medv ~ poly(lstat, 5), data = train_data)
age_lims <- range(test_data$lstat)
age_grid <- seq(age_lims[1], age_lims[2])

pred_poly <- predict(fit_poly_5, list(lstat = age_grid), se.fit = TRUE)
se_bands <- cbind(pred_poly$fit + 2 * pred_poly$se.fit, pred_poly$fit - 2 * pred_poly$se.fit)

plot(medv ~ lstat, data = test_data, col = "darkgrey", cex = 0.5, xlim = age_lims)
lines(age_grid, pred_poly$fit, col = "red", lwd = 2)
matlines(age_grid, se_bands, col = "red", lty = "dashed")
```

### Zadanie 2

Zadanie dotyczy zbioru danych `Abalone` z repozytorium UCI ML. Zawiera on
dane z pomiarów cech fizycznych słuchotek (czyli uchowców). Interesuje nas
zależność wieku osobnika wyrażona liczbą pierścieni `Rings`
od pozostałych parametrów.

```{r}
library(ucimlrepo)

abalone_file <- "abalone_uci.rds"
if (!file.exists(abalone_file)) {
  abalone_uci <- fetch_ucirepo("Abalone")
  saveRDS(abalone_uci, file = abalone_file)
} else {
  abalone_uci <- readRDS(abalone_file)
}

abalone <- abalone_uci$data$original
abalone$Sex <- as.factor(abalone$Sex)
head(abalone)
```

Zmienna `Whole_weight` jest praktycznie liniowo zależna od pozostałych parametrów wagi.

```{r}
lm(Whole_weight ~ Shucked_weight + Viscera_weight + Shell_weight, data = abalone) |> summary()
```

Należy ją zatem usunąć z dalszej analizy.

Po pierwsze dopasuj model regresji Poissonowskiej (liczba pierścieni jest 
oczywiście całkowita).

```{r}
abalone_fit_0 <- glm(Rings ~ . - Whole_weight, family = "poisson", data = abalone)
summary(abalone_fit_0)
```

Następnie usuń nieistotne predyktory (być może trzeba to będzie zrobić krokowo).

```{r}
abalone_fit <- glm(Rings ~ . - Whole_weight - Length - Viscera_weight, family = "poisson", data = abalone)
summary(abalone_fit)
```

Następnie sprawdź, czy lepszego modelu nie da się uzyskać przy pomocy
nieliniowych transformacji predyktorów. W tym celu do wszystkich istotnych 
predyktorów **numerycznych** zastosuj nieparametryczne transformacje 
wygładzające (wygładzające funkcje sklejane albo regresję lokalną).

```{r}
library(gam)

abalone_n_fit <- gam(Rings ~ . - Whole_weight - Length - Viscera_weight, family = "poisson", data = abalone)
summary(abalone_n_fit)
```

Pozostaw w modelu transformacje tylko tych predyktorów, dla których odpowiedni
test wykazał istotność części nieparametrycznej.

Porównaj oba finalne modele przy pomocy testów ANOVA. Który model jest lepszy?

```{r}
anova(abalone_fit, abalone_n_fit)
```

Wykonaj PDP dla obu modeli.

PDP dla modelu bez składników nieparametrycznych.

```{r}
plot(abalone_fit, col = "red", se = TRUE)
```

PDP dla modelu ze składnikami nieparametrycznymi.

```{r}
plot(abalone_n_fit, col = "red", se = TRUE)
```

### Zagadnienia dla zainteresowanych

Zbiór zawiera dane wyraźnie odstające. Widać je na wykresach PDP (zmienność `Rings`
względem `Height`).

- Ile jest takich obserwacji wyraźnie odstających (względem `Height`)? Które
to są?

- Czy modele zmieniają się istotnie po usunięciu tych obserwacji? W szczególności
czy któreś składniki nieliniowe przestają być istotne?
